---
title: "Compañías_Análisis"
author: "Adair Macías"
date: "2025-03-20"
output:
  html_document:
    toc: true
    toc_depth: 1
    theme: cerulean
---

<style>
body {
text-align: justify}
</style>


```{r setup, include=FALSE}
knitr::opts_chunk$set(echo = TRUE)
library(dplyr)
library(knitr)
library(tidyverse)
library(pracma)
library(plotly)
library(MASS)
library(car)
library(corrplot)
library(rgl)
library(scatterPlotMatrix)
library(openxlsx)
library(readxl)
library(writexl)
library(quantmod)
library(qgraph)
library(xts)
library(zoo)
library(dygraphs)
knitr::knit_hooks$set(webgl = hook_webgl)
```

```{r}
Empresas_data <- read_xlsx("Tarea_3_precio_cierre_df.xlsx")
```

## Explicación de la elección de dichas empresas:

Me interesa ver la relación entre el mercado de la energía y las industrias auxiliares de la construcción, metalúrgica, papelera, refinería y manufacturera, mismas que, en su mayoría, son las mayores consumidoras de energía .

- Energía: ExxonMobil (XOM), Chevron (CVX), BP (BP), ConocoPhillips (COP).

- Industria de la construcción: Caterpillar (CAT), Vulcan Materials (VMC).

- Industria metalúrgica: Nucor (NUE), U.S. Steel (X).

- Industria papelera: International Paper (IP)

- Industria de la refinería: Valero Energy (VLO)

- Industria manufacturera: General Electric (GE), 3M (MMM).

## Comportamiento del precio cierre de las empresas analizadas

```{r}

begin_date = "2020-01-01"
end_date = "2025-03-03"
tickers <- c("XOM", "CVX", "BP", "COP", "CAT", "VMC", "NUE", "X", "IP", "GE", "MMM", "VLO")
getSymbols(tickers, src = "yahoo", from = begin_date, to = end_date, periodicity = "daily")
class(XOM)

```

```{r}
lista <- lapply(tickers, function(x) Cl(get(x)))
precio_cierre <- do.call(merge,lista)

dygraph(precio_cierre)
saveRDS(precio_cierre, "precio_cierre.RDS")
# La siguiente función se utilizaría para leer el objeto precio_cierre.RDS
#precio_cierre <- readRDS("precio_cierre.RDS")
```

## Análisis de correlación

```{r}
# Matriz de correlación
cor_matrix <- cor(Empresas_data[,-1], use = "complete.obs")
print("Matriz de correlación:")
print(cor_matrix)
```


```{r}
# Visualización
corrplot(cor_matrix, 
         method = "color",
         type = "upper", 
         tl.srt = 45,
         tl.cex = 0.8,
title = "Matriz de Correlaciones Significativas",
         mar = c(0,0,1,0))
```

```{r}
cor_matrix <- cor(Empresas_data[,-1], use = "complete.obs")
qgraph(cor_matrix, 
       layout = "spring", 
       labels = colnames(cor_matrix),
       title = "Matriz de Correlaciones Significativas")
```

##### Interpretación del gráfico qgraph (en general):

En este gráfico el grosor de las líneas representa el grado de correlación entre las variables (empresas), ya sea correlación fuerte (líneas más gruesas) o correlación débil (líneas más delgadas); el color nos ayuda a identificar si las correlaciones son positivas (líneas verdes) o si las correlaciones son negativas (líneas rojas); finalmente, la distancia entre los nodos nos ayuda a identificar aquellas variables con relaciones más fuertes (tienden a agruparse más cerca).

##### Interpretación del gráfico qgraph para las empresas:

Podemos observar que existe, entre las empresas GE ~ VMC ~ CAT y entre VLO ~ XOM ~ COP, una muy fuerte correlación positiva pues el grosor de las líneas y la cercanía entre sus nodos así lo ejemplifican.

Por otra parte, la empresa IP muestra una muy debil correlación, ya sea positiva o negativa, con todas las empresas a excepción de 3M, situación que puede deberse a que 3M se dedica también a la industria de artículos de oficina. Y, por otro lado, 3M mantiene una relación negativa con todas las empresas a excepción de IP, quizá por la razón ya mencionada.


## Análisis de Regresiones Lineales Simples

##### XOM (ExxonMobil) -> VLO (Valero Energy)

```{r}
modelo_VLO_XOM <- lm(VLO.Close ~ XOM.Close, data = Empresas_data)
summary(modelo_VLO_XOM)
```


```{r echo=FALSE, warning=FALSE, message=FALSE}
ggplot(Empresas_data, aes(x = XOM.Close, y = VLO.Close)) +
  geom_point(color = "cyan4") +  # Puntos en color cyan
  geom_smooth(method = "lm", col = "blue") +  # Línea de regresión en color azul
  labs(title = "Regresión Lineal: XOM → VLO", 
       x = "ExxonMobil (XOM)", 
       y = "Valero Energy (VLO)") + 
  theme(plot.title = element_text(hjust = 0.5))  # Centrar el título
```

Análisis:
El comportamiento de la pendiente (1.19) es altamente significativa pues el p-value < 2e-16; estos nos indica que existe una fuerte correlación entre XOM  y VLO. Esto mismo se puede interpretar mencionando que por cada aumento de 1 peso en el precio de cierre de XOM, el precio de cierre de VLO aumenta en 1.20 pesos (manteniendo lo demás constante).
Por otra parte, al ver el valor de R^2 = .933, nos da un panorama de que el 93.3% de la variablididad en el precio de VLO está explicada por el precio de XOM. Esto sugiere una relación fuerte entre ambas empresas. 
Finalmente, al analizar el valor de F-statistic nos damos cuenta que el modelo es altamente significativo en su conjunto.

A modo de conclusión, se puede mencionar que existe una fuerte correlación positiva entre estas dos empresas por pertenecer al sector energético. Lo que hace que, lógicamente, sus precios estén altamente correlacionados.
Por otra parte, ExxonMobil es una empresa dedicada al petróleo y gas, mientras que Valero Energy está más enfocada en la refinación, principalmente del petróleo. Esto muestra que si los precios del crudo o del mercado energético en general suben, ambas empresas tienden a moverse en la misma dirección.


##### CAT (Caterpillar) -> VMC (Vulcan Materials)

```{r}
modelo_VMC_CAT <- lm(VMC.Close ~ CAT.Close, data = Empresas_data)
summary(modelo_VMC_CAT)
```

```{r echo=FALSE, warning=FALSE, message=FALSE}
ggplot(Empresas_data, aes(x = CAT.Close, y = VMC.Close)) +
  geom_point(color = "cyan4") +  # Puntos en color cyan
  geom_smooth(method = "lm", col = "blue") +  # Línea de regresión en color azul
  labs(title = "Regresión Lineal: CAT → VMC", 
       x = "Caterpillar (CAT)", 
       y = "Vulcan Materials (VMC)") + 
  theme(plot.title = element_text(hjust = 0.5))  # Centrar el título
```

Análisis:
La pendiente de 0.59 nos indica que por cada aumento de 1 peso en el precio de cierre de Caterpilla (CAT), el precio de cierre de Vulcan Materials (VMC) aumenta en 0.59 pesos, en promedio.
Por otra parte, el valor de R^2 = 0.9187, nos indica que el 91.87% de la variabilidad en el precio de VMC está explicada por el precio de CAT, indicándonos una fuerte relación entre ambas empresas. 

A modo de conclusión se puede decir que, como Caterpillar produce maquinaria pesada utilizada en construcción y mineria y Vulcan Materials  es más un proveedor clave de materiales de construcción (grava, arena, etc.), si la demanda en el sector construción sube, ambas empresas se verán beneficiadas. 
Además, se puede presentar una hipótesis sobre la relación positiva entre ambas empresas que seria que: si el precio de los equipos de Caterpillar sube, VMC enfrentará mayores costos operativos porque sus excavadoras, camiones y trituradoras se vuelven más costosas de operar y mantener. Esto puede afectar sus márgenes de ganancia. Y menciono que se trata de una hipótesis pues hace falta ver si VMC tiene entre sus bienes industriales, en su mayoria, maquinaria de CAT.


##### BP (BP) -> MMM (3M)

```{r}
modelo_MMM_BP <- lm(MMM.Close ~ BP.Close, data = Empresas_data)
summary(modelo_MMM_BP)
```

```{r echo=FALSE, warning=FALSE, message=FALSE}
ggplot(Empresas_data, aes(x = BP.Close, y = MMM.Close)) +
  geom_point(color = "cyan4") +  # Puntos en color cyan
  geom_smooth(method = "lm", col = "blue") +  # Línea de regresión en color azul
  labs(title = "Regresión Lineal: CAT → VMC", 
       x = "BP (BP)", 
       y = "3M (MMM)") + 
  theme(plot.title = element_text(hjust = 0.5))  # Centrar el título
```

Análisis:
Al revisar la pendiente (-3.08) nos percatamos que por cada aumento de 1 peso en el precio de BP, el precio de MMM disminuye en 3.08 pesos, indicándonos una relación negativa entre ambas empresas.
Por otra parte, si revisamos el R^2 = .4537, esto nos indica que solo el 45.37% de la variabilidad en MMM es explicada por BP, lo que nos muestra que la relación es moderada y que existen otros factores que influyen en MMM.

A modo de conclusión, puedo mencionar que existe una relación inversa entre BP y 3M: cuando BP sube, MMM tiende a bajar. La relación negativa podría indicar impactos indirectos del sector energético en manufactura, mismo que puede explicarse a que como 3M es un consumidor de productos derivados del petróleo, cualquier aumento en los precios del crudo lo afectara. 


## Análisis de Regresiones Lineales Múltiples

Nota: Realizo un análisis de Factor de Inflación de la Varianza (VIF)  para detectar multicolinealidad entre las variables analizadas. 

El VIF (Variance Inflation Factor) mide cuánto aumenta la varianza de un coeficiente debido a la multicolinealidad.

Interpretación del VIF:

VIF < 5 → No hay multicolinealidad grave.

VIF entre 5 y 10 → Hay multicolinealidad moderada.

VIF > 10 → Multicolinealidad severa (considera eliminar variables o combinarlas).



##### (XOM.Close, CVX.Close) ->  VLO.Close
```{r}
modelo_VLO <- lm(VLO.Close ~ XOM.Close + CVX.Close, data = Empresas_data)
summary(modelo_VLO)  
```

```{r}
# Representación 3D con scatter3d()
scatter3d(VLO.Close ~ XOM.Close + CVX.Close, data = Empresas_data, 
          fit = "linear", residuals = TRUE, bg = "white", axis.scales = TRUE, 
          grid = TRUE, ellipsoid = FALSE)
```

```{r}
#Cálculo del VIF
vif(modelo_VLO)
```

Análisis: 
Al analizar la pendiente de XOM (= 1.27) nos percatamos que por cada aumento de 1 peso en el precio de XOM, VLO sube 1.27 pesos. Esto sugiere una relación positiva y fuerte entre ExxonMobil y Valero.
Por otro lado, al analizar la pendiente de CVX (= -0.0718) observamos que por cada aumento de 1 peso de CVX, VLO baja 0.0718 pesos, lo que indica una relación ligeramente negativa entre Chevron y Valero.

A manera de observación se puede decir que la relación positiva entre VLO y XOM es, posiblemente, debida a que como ExxonMobil produce crudo, que Valero compra para refinar y vender como gasolina, diésel y otros productos, si el precio de ExxonMobil sube, esto puede indicar una tendencia al alza en el sector energético, lo que beneficia a Valero, pues si más personas y empresas están consumiendo combustibles, Valero vende más productos refinados, por ejemplo.

Por otro lado, la relación negativa observada entre VLO y CVX puede deberse a que como Chevron (CVX) esta dedicada, aparte de la producción de gas y petróleo, al negocio de refinación, si Chevron gana mercado en refinación, podría competir con Valero, afectando sus márgenes de ganancia, en otras palabras, un aumento en Chevron puede significar menor participación para Valero en el sector de refinación, explicando la relación negativa.


##### (CAT.Close, VMC.Close) ->  GE.Close
```{r}
modelo_GE <- lm(GE.Close ~ CAT.Close + VMC.Close, data = Empresas_data)
summary(modelo_GE)  
```

```{r}
# Representación 3D con scatter3d()
scatter3d(GE.Close ~ CAT.Close + VMC.Close, data = Empresas_data, 
          fit = "linear", residuals = TRUE, bg = "white", axis.scales = TRUE, 
          grid = TRUE, ellipsoid = FALSE)
```

```{r}
#Cálculo del VIF
vif(modelo_GE)
```

Análisis:
La pendiente de CAT (0.5083) nos indica que por cada aumento de 1 peso en CAT, GE sube 0.5083 pesos. Y la pendiente de VMC (0.1265) nos indica que por cada aumento de 1 peso en VMC, GE sube 0.1265 pesos, es decir, ambas empresas tienen un impacto positivo en GE, pero CAT tiene un impacto mucho más fuerte que VMC.
Por otro lado, el valor de R^2 = .8673, nos indica que el 86.73% de la variabilidad en GE es explicada por CAT y VMC.
El valor tan alto de VIF se debe a la alta correlacionalidad entre las variables, es decir, la alta correlación entre la variable independiente y las otras variables dependientes.

La posible explicación al comportamiento positivo entre CAT y GE sea que, como CAT es una empresa de maquinaria pesada y equipo de construcción y GE tiene una fuerte presencia en infraestructura y manufactura de maquinaria industrial, Si Caterpillar está en auge puede significar que hay alta demanda en construcción e infraestructura, lo cual puede traducirse en mayores ventas para GE en sectores industriales y energéticos.

Para el caso del comportamiento positivo entre VMC y GE, este puede deberse a que, como VMC es una empresa de materiales de construcción, un aumento en VMC sugiere más proyectos de construcción, lo que beneficia tanto a Caterpillar (por maquinaria) como a GE (por equipos industriales y eléctricos en proyectos de infraestructura).



##### (IP.Close, BP.Close) ->  MMM.Close
```{r}
modelo_MMM <- lm(MMM.Close ~ IP.Close + BP.Close, data = Empresas_data)
summary(modelo_MMM)  
```

```{r}
# Representación 3D con scatter3d()
scatter3d(MMM.Close ~ IP.Close + BP.Close, data = Empresas_data, 
          fit = "linear", residuals = TRUE, bg = "white", axis.scales = TRUE, 
          grid = TRUE, ellipsoid = FALSE)
```

```{r}
#Cálculo del VIF
vif(modelo_MMM)
```

Análisis: 
Al revisar la pendiente de IP (1.9858), esto nos indica que por cada 1 peso que sube International Paper, MMM sube 1.9858 pesos. Mientras que, revisando la pendiente de BP  (-2.2883), esto nos arroja que por cada 1 peso que sube BP, MMM baja 2.2883 pesos. Esto nos arroja en primera instancia que IP tiene un impacto positivo en MMM mientras que BP tiene un impacto negativo en MMM.
Por otra parte, el valor de R^2 = .8064, nos indica que el 80.64% de la variabilidad en el precio de MMM es explicada por los precios de IP y BP.

La posible razón del comportamiento positivo entre  IP y 3M quizá sea que, como IP es un gran productor de papel y empaques, mientras que 3M fabrica productos industriales, adhesivos y papel especializado, cuando el precio de IP sube, puede indicar una mayor demanda de productos de papel, lo que también beneficia a 3M.
En caso contrario, la posible razón al comportamiento negativo entre BP y 3M sea debido a que como BP es una petrolera, y 3M usa productos derivados del petróleo en adhesivos, plásticos y químicos industriales, si el precio de BP sube, el costo de los insumos para 3M podría aumentar, reduciendo sus márgenes de ganancia, en otras palabras, un alza en BP puede indicar costos más altos de producción para 3M, afectando su rentabilidad.



